臺灣臺南地方法院民事判決　九十二年度簡上字第一六一號
　　上　訴　人　甲○○
　　被上 訴 人　乙○○
右當事人間請求清償債務事件，上訴人對於民國九十二年九月三十日本院臺南簡易庭
九十二年度南簡字第八八一號第一審判決，提起上訴，本院於九十三年十一月二日言
詞辯論終結，判決如左：
    主    文
原判決廢棄。
被上訴人應給付上訴人新台幣壹拾伍萬元，及自民國九十二年六月十二日起至清償日
止，按年息百分之五計算之利息。
第一、二審訴訟費用由被上訴人負擔。
    事    實
甲、上訴人方面：
一、聲明：求為判決如主文所示。
二、陳述：除與原判決記載相同者，茲引用之外，補稱：
  (一)上訴人提出之借據，係被上訴人親筆書立，其上載有「茲借到」、「新台幣（下
    同）壹拾伍萬元」等字樣，由上述借據之記載可知被上訴人確實有收到上訴人交
    付之借款十五萬元，故其書立「茲借到」之借據，並交付上訴人，依習慣及經驗
    法則，被上訴人絕不可能未取得前述全部借貸現款，即先交付借據。當初上訴人
    手頭僅有八萬元現金，另外七萬元係向妻子商王織女所借，交付借款當日，商王
    織女並陪同上訴人至兩造任職的佳楠精密電子股份有限公司（下稱佳楠公司）門
    口，有證人商王織女之證言為證。再者，交款時有口頭約定月息二分，上訴人需
    用錢時，提前一個月以上之期限告知請求，即可請求返還，被上訴人亦曾繳過六
    、七個月的利息。本件被上訴人既於借據內載明所借款項，亦書明「茲借到」、
    「壹拾伍萬元」等語，上訴人確已盡交付借款之舉證責任。
  (二)上開借據，係記載「茲借到」，並非書立與委託被上訴人投資購買朕偉投資開發
    股份有限公司（下稱朕偉公司）有關之字樣，被上訴人所提出之朕偉公司股票與
    上訴人無關，被上訴人亦無為上訴人墊付五萬元之事實，故被上訴人此部分之抗
    辯，自應由被上訴人舉證證明之。
  (三)被上訴人向上訴人借用十五萬元，經屢次催告還款均無結果，上訴人再於民國九
    十二年五月二十三日寄發存證信函限期清償，被上訴人仍以上訴人委託投資朕偉
    公司，書立借據取信上訴人之妻提供款項等與本借款無關之理由，拒絕清償借款
    ，實有不當，爰依借款返還請求權，提起本訴。
三、證據：除援用第一審所提證據外，並聲請訊問證人商王織女。
乙、被上訴人方面：
一、聲明：求為判決駁回上訴，第一、二審訴訟費用由上訴人負擔。
二、陳述：除與原判決記載相同者，茲引用之外，補稱：
  (一)按金錢借貸契約，屬要物契約，應由貸與人就交付金錢之事實負舉證之責，貸與
    人提出之借用證內，需載明借款額，當日親收足訖無訛者，始得解為貸與人就要
    物性之具備，已盡舉證責任。被上訴人既否認向上訴人借得十五萬元，上訴人提
    出之借據復未載明被上訴人「所借款項當日親收足訖無訛」等文字，不能認兩造
    間之消費借貸關係已然成立。
  (二)證人商王織女為上訴人之妻，其證詞難免偏頗，且證人未目睹交付金錢之事實，
    該證人之證述並不能證明借貸關係已成立。
  (三)被上訴人只有收到上訴人交付之十萬元，但該款項是上訴人交付委託購買朕偉公
    司股票之用，不是借款，被上訴人另為上訴人墊付不足之五萬元，合計十五萬元
    ，此有記載購得日期為七十七年七月十九日之朕偉公司股票一紙為證。
  (四)至被上訴人在原審時表示不記得借據之存在，係因為事隔久遠，上了年紀，記憶
    不清，事後才想起是上訴人怕妻子不同意投資乙事，始央請被上訴人配合書寫，
    以取信其妻，實非借貸關係，上訴人亦未提出其他證據證明交付借款之事實，兩
    造間消費借貸契約即未成立。
三、證據：援用第一審所提證據。
    理　　由
一、本件上訴人起訴主張：兩造本係軍中同僚，退伍後為佳楠公司同事，被上訴人為
    投資朕偉公司事業，於七十七年七月二十一日向上訴人借得十五萬元，約定月息
    二分，上訴人提前一個月告知請求，被上訴人即應返還，被上訴人並書立借據乙
    紙交上訴人收執，被上訴人僅支付六、七個月利息，即未再給付，經上訴人屢催
    不還，而於九十二年五月二十三日寄發存證信函給被上訴人，仍無結果；上訴人
    並未委託被上訴人投資購買朕偉公司之股票，亦無由被上訴人墊付五萬元乙事；
    借款中之七萬元係上訴人之妻商王織女所提供，交付借款當日，商王織女並陪同
    上訴人至公司門口，可以證明兩造間借款之事實存在，爰依借款返還請求權，提
    起本訴等語。
二、被上訴人則以：並未向上訴人借款十五萬元，但有收到上訴人委託投資購買朕偉
    公司股票所交付的十萬元，並為上訴人墊付另外不足之五萬元；而借據係上訴人
    恐其妻不同意投資，央求被上訴人書立以取信其妻，且借據上無利息、還款日之
    記載，借款人亦無簽發本票擔保，被上訴人又不於七十七年起至八十六年兩造任
    職期間催討，放任權利沉睡近十五年後始進行追討，亦與常情不符；況金錢借貸
    契約係要物契約，應由貸與人就交付金錢之事實負舉證之責，上述借據未載明被
    上訴人「所借款項當日親收足訖無訛」，而證人商王織女為上訴人之妻，其證詞
    不免偏頗，又未親自見聞金錢之交付，均不能作為有利於上訴人之證明，上訴人
    復未提出其他證據證明交付借款之事實，故兩造間之消費借貸關係並未成立等語
    ，資為抗辯。
三、按當事人主張有利於己之事實者，就其事實有舉證之責任，民事訴訟法第二百七
    十七條本文定有明文。次按金錢借貸契約，固屬要物契約，應由貸與人就交付金
    錢之事實負舉證之責，但若貸與人提出之借用證內，經載明所借款額，當日親收
    足無訛者，要應解為貸與人就要物性之具備，已盡舉證責任。倘借用人提出反對
    之主張，依舉證責任分配之原則，自應由借用人就其反對之事實，負證明之責。
四、本件上訴人主張被上訴人於七十七年七月二十一日向其借款十五萬元，被上訴人
    並書立借據乙紙為憑，詎其拒不清償，經上訴人以存證信函催告仍置之不理等節
    ，業據提出借據及存證信函、限時掛號函件執據、掛號郵件收件回執各一件為證
    。上開借據經命被上訴人當庭依借據內容書寫（甲類），併同上訴人提出為被上
    訴人所不爭之佳楠公司守衛簽名筆跡十件、被上訴人於原審提出之民事答辯狀二
    件、存證信函一件（乙類），送請法務部調查局以歸納比對、特徵分析方法鑑定
    結果，二類筆跡特徵相符等情，有該局九十二年八月五日調科貳字第○九二○○
    二五七六八○號鑑定通知書一件在卷可稽（原審卷第五九頁），被上訴人於原審
    初陳稱不記憶，嗣固自認借據為其所書立，惟以前詞置辯。經查：
  (一)上訴人提出為被上訴人所不否認之借據，其上記載「茲借到甲○○（上訴人）新
    台幣壹拾伍萬元整。此據。乙○○（被上訴人）」等字樣，其中雖未載明清償期
    、利息等事項，然而消費借貸法律關係之成立，本不以事先或以書面約定清償期
    為必要，且就利息約定之有無、繳納方式，又與借貸雙方之情誼或其他主客觀之
    因素而異，亦非消費借貸契約成立之要素，故上訴人主張兩造口頭約定月息二分
    ，上訴人得提前一個月告知請求返還，亦屬無妨。且由前述兩造均自認為真正之
    借據上載有「茲借到」、「壹拾伍萬元」等文句，足徵被上訴人於書立上開文書
    之時，兩造間確有成立金額為十五萬元消費借貸關係之合意，否則該憑證中即無
    使用上開表示借貸關係字樣之必要。是上訴人主張兩造間於前揭借據書立時，確
    有借貸之意思表示相互一致，核與借據之記載相符，且被上訴人亦不否認上述借
    據係應上訴人要求所親自書立，再參諸被上訴人為軍旅退役，對該文書使用文句
    所表示之涵義，自應有充分瞭解，上訴人有關兩造間已有成立金額十五萬元消費
    借貸關係之合意得主張，實屬信而有徵，堪認為真實。茲所應審究者，厥為兩造
    間有消費借貸契約之要物性是否具備（被上訴人已否交付借款十五萬元）。
  (二)上訴人主張貸與被上訴人之十五萬元，其中七萬元係向上訴人之妻商王織女所借
    ，七十七年七月二十一日交付借款當日，商王織女並陪同上訴人至兩造任職的佳
    楠公司門口等情，核與證人商王織女之證言相符（本院卷第二六、二七頁），審
    之被上訴人既於借據上明載：「借到」十五萬元之意旨，足徵被上訴人業表明已
    收到所貸款項，揆諸首揭說明，應認上訴人就要物性具備事實，業已盡舉證責任
    ，則上訴人確已交付十五萬元之借款予被上訴人乙節，可堪採信。被上訴人如仍
    就此有反對之主張，應提出反證以證明之。
  (三)被上訴人雖主張：有收到上訴人所交付委託投資購買朕偉公司股票的十萬元，另
    為上訴人墊付不足之五萬元等語，並提出朕偉公司持有之澳門賽馬有限公司股票
    一紙為證（原審卷第九一頁）。惟查，被上訴人所提出之股票，背面固蓋有七十
    七年七月十九之日期戳印，與本件借據書立之日期相近，然該股票上並無任何與
    上訴人有關之記載，且上訴人於本件訴訟以前，並未見過該股票，而被上訴人復
    無其他上訴人委託其投資之憑據，是被上訴人此部分之主張，尚難採信。被上訴
    人又主張：上開借據係上訴人恐其妻不同意投資，央求被上訴人出具借據以取信
    其妻等語，惟倘上訴人僅交付十萬元予被上訴人，上訴人當下須向其妻交代之款
    項應僅係十萬元，被上訴人竟於借據上載明其借到十五萬元，實與常理有違，此
    部分之主張，亦無可採。本件被上訴人徒以上訴人委託投資購買朕偉公司股票為
    抗辯，究未能提出積極之事證，以推翻上述消費借貸關係存在之事實，自難認其
    主張為真正。
五、綜上所述，兩造間消費借貸關係既然存在，被上訴人又屢經催促，拒不還款，上
    訴人依借款返還請求權，請求被上訴人返還消費借貸款十五萬元及其遲延利息，
    應非無據。從而，上訴人就上開借款併請求自起訴狀繕本送達翌日即九十二年六
    月十二日起至清償日止，按年息百分之五計算之遲延利息，核無不合，原審未審
    及兩造間已有消費借貸之合意及金錢之交付，而駁回上訴人之請求，為上訴人敗
    訴之判決，尚有未洽。上訴意旨指摘原判決不當，求予廢棄改判，為有理由。爰
    由本院予以廢棄改判，如主文第二項所示。
六、據上論結，本件上訴為有理由，依民事訴訟法第四百三十六條之一第三項、第四
    百五十條、第七十八條，判決如主文。
中　　　華　　　民　　　國　　九十三　　年　　 十一　　 月　　 十六　 　日
                              臺灣臺南地方法院民事第三庭
~B審判長法　官　張季芬
~B　　　法　官　高如宜
~B　　　法　官　郭貞秀
右正本證明與原本無異
本判決不得上訴
中　　　華　　　民　　　國　　九十三　　年　　 十一　　 月　　 十六　 　日
~B　　　法院書記官　李榮杰
